臺北高等行政法院判決
　　　　　　　　　　　　　　　　　　 95年度簡字第918號
原　　　告　甲○○
被　　　告　臺北縣政府
代　表　人　乙○○縣長）住同.
上列當事人間因食品衛生管理法事件，原告不服行政院衛生署中
華民國95年11月6 日衛署訴字第095003494 號訴願決定，提起行
政訴訟，本院判決如下：
　　主  文
原告之訴駁回。
訴訟費用由原告負擔。
　　事  實
一、事實概要：
    原告於民國95年3 月14日在網頁（網址http://www.mylovem
    all.idv.tw/list.asp?id＝122 ）（下稱系爭網頁）刊登「
    賜樂明膠囊」產品廣告，其於商品說明記載內含成份葉黃素
    …20mg…，隨後刊載相關文章，內容宣稱「美國CNN 電視台
    世界新聞報導葉黃素的發明每年可以救1 千萬人以上的視力
    ！」、「葉黃素（LUTEIN）…為修補視網膜破損之唯一元素
    」、「葉黃素（LUTEIN）對相關病變的預防：老化性視網膜
    黃斑區病變（AMD ）、白內障、青光眼、經常性流淚油…心
    臟血管疾病、腎臟病、尿蛋白、糖尿病患者…」等詞句，經
    訴願決定機關查獲，移請臺北縣政府衛生局查處，經其查證
    屬實，被告乃以原告違反食品衛生管理法第19條第1 項規定
    ，依同法第32條第1 項規定，於95年7 月10日以北府衛藥字
    第0950055040號行政處分書處原告新臺幣（下同）3 萬元罰
    鍰，原告不服，提起訴願，經遭駁回，遂向本院提起行政訴
    訟。
二、兩造聲明（本案不經言詞辯論，聲明及陳述依兩造之書狀記
    載）：
　(一)原告聲明：
    1.原處分及訴願決定均撤銷。
    2.訴訟費用由被告負擔。
  (二)被告聲明：
    1.原告之訴駁回。
    2.訴訟費用由原告負擔。
三、兩造之爭點：原告於系爭網頁中所刊載文章是否有違食品衛
    生管理法第19條第1 項之規定，而應以同法第32條第1 項規
    定處以罰鍰？
  (一)原告主張之理由：
  　1.賜樂明廣告從未宣稱任何療效，相關文章更不是商品的廣
      告範圍：
      被告所指系爭網頁中廣告內容，事實上是位在相關文章版
      面區塊，而此區塊並非商品內容區塊範圍，更不存在商品
      的廣告字詞已涉及誇大不實，在相關文章全部的內容描述
      中，也未提及賜樂明膠囊具有預防療效或功效等違法宣傳
      或廣告用語；文章全部內容所傳達的訊息，純綷是提供大
      眾普獲醫界肯定有關葉黃素的營養效用和保健新知。
    2.囿於同一頁面有限排版空間因素，但為求慎重且避免瀏覽
      者對商品介紹內容以外的版面主題，產生不必要的混淆與
      關聯，排版方式上確已主動提示多種重要警示訊息，用以
      明確告知瀏覽者閱讀文章前，應有的基本認知與網頁相關
      文章代表的立場。
      (1)主題標題明確：商品介紹與相關文章各有獨立且明確版
        面標題。
      (2)獨立版面區塊：排版上已將商品說明版面與相關文章版
        面，以獨立的主題標題和不同刊登位置加以明確區分。
      (3)快顯視窗：在相關文章區塊中，只要瀏覽者將滑鼠指標
        橫越本區塊中任一文字，電腦將會以快顯的方式告知本
        文的瀏覽者完整訊息，「民眾遇有疾病應主動就醫，本
        文章並不鼓勵民眾購買特定商品」等快顯重要警語。
      (4)重要聲明視窗：當瀏覽者以滑鼠點選相關文章區塊所屬
        的任一文字時，電腦不僅會出現上述所謂快顯視窗外，
        更會立即彈跳出一個全新的重要聲明視窗，以明確告知
        參閱者「本文章並不鼓勵民眾購買特定商品，相關文章
        的參考來源，民眾遇有疾病應主動就醫提示訊息」。
      (5)多處警語：無論於相關文章的快顯功能區，或是相關文
        章下方警示文字內、或是點選相關文章區塊後所連結、
        開啟的重要聲明視窗中，皆已主動且明確告知瀏覽者，
        讀取文章前應有的基本認知以及本頁相關文章的基本立
        場。因此，只要瀏覽者針對本文進行閱覽，必可由多處
        明確的警示與告知中，充分了解商品內容與其他主題的
        獨立性與互不隸屬性。
    3.葉黃素的預防功效在國內、外醫界中，早已普遍肯定葉黃
      素的確對人體的眼睛具有明確而顯著功效，例如，在公立
      宜蘭醫院全球資訊網的對外公開網站中，有關「視力保健
      知多少」的醫學專題中，以清楚而明確保健醫學文章向國
      人積極宣導葉黃素的相關功效，其不但明的指出葉黃素對
      人體實際的功效外，更鼓勵國人應多方攝取富含有此營養
      素的各種食物（如菠菜、綠花椰菜、枸杞等黃紅色、深綠
      色蔬果），這些對人體有益的保健食材與均衡飲食知識，
      正與系爭網頁在重要聲明視窗所載錄來源文章（葉綠素讓
      你明眸亮眼）內文所提示的均衡食材與概念，皆有雷同。
    4.刊載文章之動機在於提醒民眾健康保健知識，並無招徠客
      戶之不當動機與犯意，此可由相關文章全部內文中，完全
      不曾提及賜樂明膠囊之療效可證。且在刊載相關文章前不
      但審慎參酌各方的文章報導，並為使大眾確信，於警示視
      窗將所參酌的網路文章全部以超連結的方式詳細告知來源
      及出處，期能使相關瀏覽者能確認相關文章的客觀性與獨
      立性。由系爭網頁設計中重要聲明等提示訊息，可證明原
      告無意誤導瀏覽者，或製造相關文章與商品內容之間的廣
      告動機。反之，原告是以積極心態提供民眾身體保健新知
      ，期盼民眾能藉由多樣化食物攝取管道，於日常飲食中補
      充人體所欠缺的營養。若要深究原告瑕疵，應是網頁排版
      規劃考慮不周全，經驗不足，而導致不必要的爭議。
    5.收到主管機關來函告誡後，原告於第一時間即把賜樂明膠
      囊立即下架並移至非線上商品瀏覽區，更以極為主動積極
      的作為配合調查，但被告仍昧於事實作不當處分。
　(二)被告主張之理由：
    1.本件應依食品衛生管理法第19條第1 項、第2 項及訴願決
      定機關於82年4 月29日衛署食字第8225211 號函訂定及94
      年3 月31日衛署食字第0940402395號函修定「食品廣告標
      示詞句涉及誇張易生誤解或醫療效能之認定表」之規定。
    2.系爭網頁內容「賜樂明膠囊…市場價：2,500 會員價：1,
      800 元VIP 價：1,700 ....客戶服務中心熱線直撥：00-0
      000-0000…內含成分˙葉黃素……20mg˙藍莓…100mg 」
      並引用相關文章加以說明產品成分之葉黃素相對疾病的預
      防，如：老化性視網膜黃斑區病變... 白內障、青光眼、
      經常性流淚油... 心臟血管疾病、腎臟病、尿蛋白、糖尿
      病患者..」等詞句其所傳達消費者訊息之整體表現，顯已
      違反訴願決定機關所修訂「食品廣告標示詞句涉及誇張易
      生誤解或醫療效能之認定表」內容之關於不得宣稱之詞句
      敘述第1 項第5 款之規定，不得引用或摘錄出版品、典籍
      或以他人名義並述及醫藥效能，今原告於系爭網頁引用多
      則他人著作之文章，且明確指陳對特定疾病相關性，顯已
      達該當本款之構成要件，原告行為違反食品衛生管理法第
      19條之規定已屬明確。
    3.依前揭認定表總說明第4 項，違規之判定，應視個案所傳
      達消費者訊息之整體表現綜合研判，原告所引用之相關文
      章皆出現於系爭網頁內，且所有文章內容皆與產品成分相
      關，明顯有意誤導瀏覽者以為該產品有文章內所提及之功
      效，且若無使人誤解之用意，又何必引用相關之文章於商
      品網頁中，顯與常理不合，故網頁中以各種功能顯示之警
      語，如：轉載內容不代表相關產品所具備之療效或功效等
      語，縱為屬實，亦為其事先設計而意圖規避卸責之脫法行
      為，而藉此行為達到其欲廣告之效果，理當認定原告已違
      反食品衛生管理法之規範。
    4.依據訴願決定機關95年4 月13日衛署食字第09500014814
      號函釋：廣告行為之構成，係可使不特定多數人知悉其宣
      傳內容，進而達到招徠商業利益之效果。故網站中如有販
      售特定商品，則網站內所有網頁，及經由該網站連結之網
      站、網頁、網址等內容，均屬於廣告範疇，若有涉及違反
      食品衛生相關法令之規定者，即屬違法。
　　理  由
一、按「對於食品、食品添加物或食品用洗潔劑所為之標示、宣
    傳或廣告，不得有不實、誇張或易生誤解之情形。」「食品
    不得為醫療效能之標示、宣傳或廣告。」「違反第19條第1
    項規定者，處新臺幣3 萬元以上15萬元以下罰鍰；違反同條
    第2 項規定者，處新臺幣20萬元以上100 萬元以下罰鍰；1
    年內再次違反者，並得廢止其營業或工廠登記證照；對其違
    規廣告，並得按次連續處罰至其停止刊播為止。」分別為食
    品衛生管理法第19條第1 項、第2 項及第32條第1 項所明定
    。
二、本件原告於事實欄所揭時間及前開網頁（網址http://www.
    mylovem all.idv.tw/list.asp?id＝122 ）刊登「賜樂明膠
    囊」產品廣告，其於商品說明記載內含成份葉黃素…20mg…
    ，隨後刊載相關文章，內容宣稱「美國CNN 電視台世界新聞
    報導葉黃素的發明每年可以救1 千萬人以上的視力！」、「
    葉黃素（LUTEIN）…為修補視網膜破損之唯一元素」、「葉
    黃素（LUTEIN）對相關病變的預防：老化性視網膜黃斑區病
    變（AMD ）、白內障、青光眼、經常性流淚油…心臟血管疾
    病、腎臟病、尿蛋白、糖尿病患者…」等詞句之事實，有行
    政院衛生署95年4 月4 日衛署食字第0950402657號函附網路
    疑似違規廣告監測表及廣告網頁4 紙在原處分卷可憑，原告
    就其於上開網頁刊載前述內容亦不否認，堪信為真實。原告
    雖主張賜樂明廣告從未宣稱任何療效，相關文章更不是商品
    的廣告範圍，刊載文章之動機在於提醒民眾健康保健知識，
    排版方式上確已主動提示多種重要警示訊息，用以明確告知
    瀏覽者閱讀文章前，應有的基本認知與網頁相關文章代表的
    立場，並無招徠客戶之不當動機與犯意等等。
三、經查，上開賜樂明膠囊廣告載有產品品名、圖案、價格、客
    戶服務中心電話，顯係為販賣特定產品而廣告，以達到宣傳
    並招徠大眾消費之目的，其於商品說明記載內含成份葉黃素
    …20mg…，隨後刊載相關文章，包括美國CNN 電視台世界新
    聞報導葉黃素的發明每年可以救1 千萬人以上的視力！葉黃
    素（LUTEIN）…為修補視網膜破損之唯一元素…對相關病變
    的預防：老化性視網膜黃斑區病變（AMD ）、白內障、青光
    眼、經常性流淚油…心臟血管疾病、腎臟病、尿蛋白、糖尿
    病患者…」。原告所引用之相關文章皆出現於系爭網頁內，
    且所有文章內容皆與產品成分相關，由上開廣告內容之刊載
    及其配置已可見其影射該食品對修補視網膜、老化性視網膜
    黃斑區病變（AMD ）、白內障、青光眼、心臟血管疾病、腎
    臟病、尿蛋白及糖尿病患者等具有功效，明顯有意誤導瀏覽
    者以為該產品有文章內所提及之功效，與專家學者及相關書
    籍研究報導僅介紹各項食品所具有之營養成分、營養價值或
    其具有之功效，並未對任何之食品或產品為推介，有所不同
    。至於原告所指其於網頁上設置有快顯視窗、重要聲明視窗
    、多處警語等，皆已主動且明確告知瀏覽者，讀取文章前應
    有的基本認知以及本頁相關文章的基本立場部分。經查，原
    告所提其設有快顯視窗、重要聲明視窗、多處警語等之網頁
    內容，與行政院衛生署95年4 月4 日衛署食字第0950402657
    號函附95年3 月14日網路廣告網頁之內容並不相符，尚不能
    認系爭網頁於95年3 月14日被查獲時，已具有上述功能或標
    示。況上開功能執行另須滑鼠滑過或再點選，瀏覽者未必進
    入另一畫面或網頁，亦不能認對原有網頁影射該食品對特定
    疾病具有功效之事實有所影響，原告上開主張並非可採。至
    原告於收到主管機關來函即將賜樂明膠囊立即下架並移至非
    線上商品瀏覽區部分，屬於事後之改善行為，並不能據此主
    張免責。
四、原告於上開網路所刊載之內容已影射賜樂明膠囊具有修補視
    網膜、老化性視網膜黃斑區病變（AMD ）、白內障、青光眼
    、心臟血管疾病、腎臟病、尿蛋白及糖尿病患者等功效，違
    反食品衛生管理法第19條第2 項，「食品不得為醫療效能之
    標示、宣傳或廣告」之規定，被告本應依同法第32條第1 項
    規定，處原告20萬元以上100 萬元以下罰鍰，被告卻依違反
    同法條第1 項規定，處原告3 萬元罰鍰，固有未洽，惟依訴
    願法第81條第1 項但書「於訴願人表示不服之範圍內，不得
    為更不利益之變更或處分」之規定，訴願決定據此而於說明
    理由後維持原處分，於法核無違誤。原告主張前詞，請求撤
    銷上開原處分及訴願決定，為無理由，應予駁回。
五、本件訴訟標的金額未逾20萬元，為適用簡易程序事件，本判
    決爰不經言詞辯論為之，併此明。
據上論結，本件原告之訴為無理由，爰依行政訴訟法第233條、
第98條第3項前段，判決如主文。
中　　華　　民　　國　　96　　年　 　3　　月　　2　　 日
                              第三庭法  官  陳國成
上為正本係照原本作成。
本件以訴訟事件所涉及之法律見解具有原則性者為限，始得於本
判決送達後20日內向本院提出上訴狀並表明上訴理由，如已於本
判決宣示後送達前提起上訴者，應於判決送達後20日內補具上訴
理由（均按他造人數附繕本），且經最高行政法院許可後方得上
訴。
中　　華　　民　　國　　96　　年　 　3　　月　　5　　 日
    　　　　　　　　　　　　　　　  書記官  王英傑
